臺灣臺中地方法院刑事判決　　　　　　　 96年度訴字第448號
公　訴　人　臺灣臺中地方法院檢察署檢察官
被　　　告　甲○○
上列被告因偽造文書案件，經檢察官提起公訴（九十五年度偵字
第二五七六四號），本院判決如下：
    主    文
甲○○共同行使偽造私文書，足以生損害於他人，處有期徒刑拾
月，減為有期徒刑伍月，如易科罰金，以銀元佰元即新臺幣玖
佰元折算壹日，在國寶人壽保險股份有限公司保單號碼0000
000000號壽險要保書要保人簽名欄及被保險人簽名欄上偽
造之「乙○○」署押各壹枚，均沒收。
    犯罪事實
一、丙○○（另經檢察官為緩起訴處分）與洪志昇（另經檢察官
    為不起訴處分，惟本院認其係共同正犯，詳後述）為夫妻關
    係。其二人明知丙○○之父乙○○於民國八十九年九月二十
    八日間因突發性腦中風住院診療後並未好轉，於九十年二月
    十七日入行政院國軍退除役官兵輔導委員會臺中榮民總醫院
    （下稱臺中榮總）住院時，昏迷指數為Ｅ３ＶｔＭ４，依賴
    呼吸器而無法自行呼吸，且腦幹反射異常，意識呈現半昏迷
    狀態，並無自行處理事務之能力，又自九十年三月九日至同
    年月二十六日零時三十分死亡前，在中國醫藥大學附設醫院
    （下稱中國醫藥學院）住院時，均使用呼吸器維生，無睜眼
    反應且手腳肌肉均無反應，昏迷指數為Ｅ１ＶｔＭ１，已呈
    意識不清之昏迷狀態，而無同意之能力，丙○○、洪志昇為
    思避免乙○○過世後繳納高額之遺產稅捐，竟共同基於偽造
    私文書之犯意聯絡，由洪志昇找尋其於國寶人壽股份有限公
    司（下稱國寶人壽）之主管甲○○為乙○○辦理人壽保險契
    約，甲○○明知乙○○已呈意識不清之昏迷狀態，而無為簽
    訂保險同意之能力，為幫助丙○○等人以訂立保險契約以逃
    漏遺產稅之犯意，並與丙○○、洪志昇共同基於偽造私文書
    之犯意聯絡，於九十年三月二十一日某時，推由丙○○及甲○○一同前往臺中市○區○○路二號中國醫藥學院之乙○○
    病房內，而由丙○○以自行拉起乙○○之手，在國寶人壽保
    險股份有限公司壽險要保書（保單號碼為00000000
    00號）之要保人簽名欄及被保險人簽名欄上，偽簽乙○○
    之簽名各一枚之方式，偽造丙○○之父乙○○之壽險要保書
    一份，再由甲○○攜回交予洪志昇在業務員欄上簽名後，向
    國寶人壽保險股份有限公司完成保險金額新臺幣（下同）一
    千八百六十萬元之寶利終身躉繳保險之投保程序，致生損害
    於乙○○本人及國寶公司對於保險審核承保之正確性，丙○○另委由陳怜宏於同年月二十七日，由陳怜宏以其在華僑商
    業銀行民權分行（下稱僑銀民權分行）之帳戶提領代為支付
    國寶公司前開乙○○不實保險之保險費。嗣乙○○於九十年
    三月二十六日因腦血管意外合併意識衰竭至心衰竭死亡後，
    丙○○即以上開偽造之保險契約替被繼承人乙○○申報遺產
    稅時，使乙○○之保險理賠金一千八百六十萬元，依保險法
    第一百二十條之規定不得作為遺產可免稅，甲○○即以此方
    式幫助丙○○逃漏繼承乙○○財產之遺產稅，丙○○另可以
    繳保險費為由消極短報乙○○死亡當日之遺產數額一千九百
    七十九萬四千二百元。嗣經財政部臺灣省中區國稅局核定被
    繼承乙○○應繳納遺產稅額六千三百十九萬八千零八十九元
    ，漏報遺產稅一千四百七十九萬一千九百零八元，始知上情
    。
二、案經臺灣臺中地方法院檢察署檢察官自動檢舉偵查起訴。
    理    由
一、訊據被告甲○○矢口否認有何行使偽造私文書及幫助逃漏稅
    捐等犯行，辯稱：乙○○之保單係丙○○給伊，丙○○告知
    伊說保單簽好了，伊才去丙○○之公司收，伊並無至乙○○
    之病房看丙○○牽乙○○的手簽本案之保險契約，伊只是單
    純去收件，且伊當時有將乙○○之狀況告知國寶人壽，是國
    寶人壽答應承保伊才去辦理，伊無偽造私文書及幫助逃漏稅
    捐之犯行。惟查：
  (一)前開犯罪事實，業據證人丙○○、陳怜宏、洪志昇、蔡克良
    、胡寶珠、黃吉弘、黃明玉、黃燕玉等人證述明確，並有死
    亡證明書、遺產稅申報書、財政部臺灣省中區國稅局遺產稅
    調查報告書、財政部臺灣省中區國稅局九十三年度財遺贈字
    第一Ｚ000000000號處分書、臺中榮總九十一年九
    月六日中榮醫行字第○九一○○○三八九八函、九十四年一
    月十四日中榮醫企字第○九四○○○○二二一號函及附件、
    中國醫藥學院九十一年八月二十八日院歷字第九一○八二五
    八○號函及附件、九十四年一月二十七日院歷字第○九四○
    一○○三三○號函、九十五年五月二十三日院管檔字第○九
    五○五○一八八三號函及附件、國軍臺中總醫院九十四年二
    月十六日醫質字第○九四○○○○八三八號函、國寶人壽保
    險股份有限公司壽險要保書、僑銀民權分行九十年十二月十
    九日（九十）僑銀權營字第一八五號函及附件之支票影本及
    存款存入憑條、九十三年一月三十日（九十三）僑銀權營字
    第○一五號函及附件之支票影本、九十三年十一月九日（九
    三）僑銀權營字第一八○號函、國寶人壽九十一年一月三日
    國寶服務字第九○二五六號函及附件之壽險保險單、九十二
    年十一月十四日函、國寶人壽理賠申請文件、僑銀民權分行
    陳怜宏帳戶印鑑卡及存款取憑條、匯款委託書、合作金庫銀
    行精武分行九十四年十月十三日合金精武字第○九四○○○○六五號函、新大陸保險保險經紀人股份有限公司九十二年
    十二月一日函及附件之送金單影本、臺中五信存簿影本、財
    政部臺灣省中區國稅局遺產稅繳清證明書、遺產稅繳款書、
    違章案件罰鍰繳款書、臺灣臺中地方法院檢察署九十五年度
    偵字第二五七六四號緩起訴處分書、臺灣高等法院臺中分院
    檢察署九十六年度上聲議字第一七五號處分書、被告身分證
    正反面影本各一份、乙○○支票存款帳戶往來明細表、支票
    號碼ＡＡ0000000、ＡＡ0000000、ＡＡ00
    00000、ＡＡ0000000、ＡＡ0000000、
    ＡＡ0000000、ＡＡ0000000號支票影本各一
    張、理賠金支票影本八張在卷可憑。又依上開中國醫藥學院
    函文所示，乙○○於九十年三月二十日當時，其意識狀態確
    已呈昏迷情形，而無同意之能力，被告明知此情，仍同意受
    洪志昇委託與丙○○一同前往乙○○病房，並由丙○○自行
    拉起以無意識能力之乙○○之手，在國寶人壽保險股份有限
    公司壽險要保書（保單號碼為0000000000號）之
    要保人簽名欄及被保險人簽名欄上，偽簽乙○○之簽名各一
    枚之方式，偽造丙○○之父乙○○之壽險要保書一份後，再
    持以繳還國寶人壽承保，使丙○○、洪志昇得以藉此方式於
    乙○○過世後逃漏課徵遺產稅，被告行使偽造私文書及幫助
    逃漏稅捐犯行均堪以認定，其所辯不知情云云，並無足採。
  (二)證人丙○○雖於本院審理時證稱：其父乙○○於簽訂本件保
    險契約時還有意識，其係經其父乙○○的同意才牽乙○○之
    手簽約等語，惟乙○○於九十年二月十七日入臺中榮總住院
    時，昏迷指數為Ｅ３ＶｔＭ４，依賴呼吸器而無法自行呼吸
    ，且腦幹反射異常，意識呈現半昏迷狀態，又乙○○嗣後自
    九十年三月九日至同年月二十六日零時三十分死亡前，在中
    國醫藥學院住院時，均已使用呼吸器維生，無睜眼反應且手
    腳肌肉均無反應，昏迷指數更降為Ｅ１ＶｔＭ１，呈意識不
    清之昏迷狀態，此分別有臺中榮總及中國醫藥學院前開函文
    在卷可稽，足見乙○○於住院後，其意識狀態每下愈況，且
    於九十年三月二十一日時，已使用呼吸器維生，無睜眼反應
    且手腳肌肉均無反應，昏迷指數更係大幅下降至Ｅ１ＶｔＭ
    １，屬意識不清之昏迷狀態，而對外已無任何反應甚明，證
    人丙○○所證經乙○○同意而簽立本件保險契約，無非迴護
    飾卸之詞，並無足採。另洪志昇於另案所提出之中國醫藥大
    學附設醫院中醫部醫師陳文秀、蔡嘉一於九十三年十一月十
    一日函文雖記載乙○○於八十九年十二月六日起會診中醫針
    灸科、十二月七日起會診中醫內科，自中醫介入後，逐漸脫
    離呼吸器、神志進步，睜眼未眠時對語言指令及叫喚能有回
    應等語，惟上開函文內容係乙○○第一次於八十九年住院之
    情形，距離本案發生之九十年三月二十一日相距數月，而本
    案乙○○第二次於於九十年三月九日住院時，確已使用呼吸
    器維生，無睜眼反應且手腳肌肉均無反應，昏迷指數更降為
    Ｅ１ＶｔＭ１，呈意識不清之昏迷狀態，此亦有中國醫藥學
    院前開九十五年五月二十三日院管檔字第○九五○五○一八
    八三號函及附件可憑，是上開中國醫藥大學附設醫院中醫部
    醫師陳文秀、蔡嘉一於九十三年十一月十一日之函文所載，
    並不能證明乙○○自九十年三月九日再入院時意識清楚，併
    予敘明。
  (三)至公訴意旨雖認被告係與丙○○就前開行使偽造私文書行為
    ，有犯意聯絡及行為之分擔，因而對洪志昇為不起訴處分。
    惟查，證人丙○○於本院審理時證稱：因其先生洪志昇是保
    險業務員，所以請他們公司的人來等語，且被告於本院審理
    時亦供陳：是丙○○或洪志昇打電話給公司，公司叫其去收
    件，本件保險成立，洪志昇可以拿到佣金等語，觀之本件乙○○之要保書上業務員係洪志昇，且洪志昇與證人丙○○係
    夫妻關係，衡情就乙○○於九十年三月二十一日當時，已無
    意識狀態之情形應知之甚明，惟其仍委由被告與丙○○一同
    前往乙○○之病房訂立本案之保險要保書，堪認洪志昇就丙○○偽造乙○○簽名以偽造要保書交由被告持以承保之情形
    ，有犯意之聯絡及行為分擔甚明，至洪志昇涉案部分，雖經
    不起訴處分確定，但檢察官是否得依刑事訴刑事訴訟法第二
    百六十條規定對於同一案件再行起訴，當由檢察官另行卓裁
    ，併予敘明。
  (三)綜上所述，本案事證明確，被告所辯並無足採，其犯行均堪
    認定。
二、核被告所為，係犯刑法第二百十六條、第二百十條之行使偽
    造私文書罪及稅捐稽徵法第四十三條第一項之幫助逃漏稅捐
    罪。被告與丙○○、洪志昇就前開行使偽造私文書犯行間，
    有犯意聯絡及行為分擔，均為共同正犯。被告偽造署押行為
    ，係偽造私文書之階段行為；被告偽造私文書後復持以行使
    ，其偽造私文書之低度行為，應為行使偽造私文書之高度行
    為所吸收，均不另論罪。按刑法第二條第一項所稱之法律，
    係指刑罰所依存的整體法律狀態，故法律有變更應指足以影
    響行為的可罰性與法律效果的法令因修正或廢止而有所變更
    而言。所以刑法法律變更概念，應界定在法律規定的改變，
    足以影響刑罰權判斷者而言，刑法總則的變更，自然會影響
    到個別犯罪的成立，乃至於法律效果的結構，自屬法律變更
    ，應為新舊法之比較。而刑法修正之後，原屬牽連犯或連續
    犯之數個犯罪行為，依新法應數罪併罰，比較修正前之規定
    ，可依裁判上一罪論處，顯然修正前之規定有利於被告，如
    仍依修正後之規定，對於被告極為不利，從而，解釋上對於
    刑法第二條之解釋，應包括此種影響罪刑加重之規定。本件
    被告行使偽造私文書目的在於幫助丙○○逃漏遺產稅，是其
    於舊法時期所犯之行使偽造私文書罪及幫助逃漏稅捐罪間，
    有方法結果之牽連關係，為牽連犯，修正後刑法則刪除牽連
    犯之規定，則被告所犯上開二罪即應予分論併罰，是依裁判
    時之新法第二條第一項比較之結果，以修正前刑法較有利於
    行為人，應依修正前刑法第五十五條，從一重之行使偽造私
    文書罪處斷。爰審酌被告並無前科，素行尚佳，其於本案之
    分工、地位，因此影響國寶人壽核保之正確性及稅捐機關課
    徵遺產稅之正確性，及事後丙○○業已補繳遺產稅及罰鍰，
    並被告事後仍否認犯行等一切情狀，量處如主文所示之刑。
    又被告為本件犯行之時間係於九十六年四月二十四日前，且
    無中華民國九十六年罪犯減刑條例所規定不得減刑之情形，
    爰依同條例第二條第一項第三款之規定，減輕其宣告刑至二
    分之一，並依同條例第九條之規定，併諭知易科罰金之折算
    標準（被告行為後，罰金罰鍰提高標準條例第二條業已刪除
    ，而刑法第四十一條第一項前段關於易科罰金之折算標準已
    由舊法之銀元一百元、二百元、三百元修正為新臺幣一千元
    、二千元、三千元，因屬科刑規範事項之變更，其折算標準
    為裁判時所應諭知，自有就新舊法規定比較之必要，經比較
    新舊法結果，以被告行為時之舊法較為有利於被告，是依刑
    法第二條第一項前段之規定，應適用被告行為時之舊法即依
    修正前刑法第四十一條第一項前段、修正前罰金罰鍰提高標
    準條例第二條之規定，諭知以銀元三百元折算一日為易科罰
    金之折算標準）。
三、國寶人受保險股份有限公司壽險要保書（保單號碼0000
    000000號）之要保人簽名欄及被保險人簽名欄上「乙○○」之簽名，係共犯丙○○偽造「乙○○」之署押，不問
    屬於犯人與否，均應依刑法第二百十九條規定宣告沒收。
據上論斷，應依刑事訴訟法第二百九十九條第一項，稅捐稽徵法
第四十三條第一項，刑法第二條第一項前段、第十一條前段、第
二百十條、第二百十六條、修正前刑法第五十五條、第四十一條
第一項前段、第二百十九條，中華民國九十六年罪犯減刑條例第
二條第一項第三款、第七條、第九條，修正前罰金罰鍰提高標準
條例第二條，判決如主文。
中　　華　　民　　國　　96　　年　　11　　月　　15　　日
                  刑事第六庭  審判長法  官  洪俊誠
                                    法　官  高英賓
                                    法　官　戴博誠
上正本證明與原本無異。
如不服本判決，應於送達後十日內向本院提出上訴狀（須附繕本
），上訴於臺灣高等法院臺中分院。
上訴書狀如未敘述理由，應於上訴期間屆滿後二十日內補提理由
書於本院。
中　　華　　民　　國　　96　　年　　11　　月　　15　　日
                                    書記官  林政佑
【附錄論罪科刑法條】
刑法第二百十條：
偽造、變造私文書，足以生損害於公眾或他人者，處五年以下有
期徒刑。
刑法第二百十六條：
（行使偽造變造或登載不實之文書罪）
行使第二百十條至第二百十五條之文書者，依偽造、變造文書或
登載不實事項或使登載不實事項之規定處斷。
稅捐稽徵法第四十三條第一項：
教唆或幫助犯第四十一條或第四十二條之罪者，處三年以下有期
徒刑、拘役或科新臺幣六萬元以下罰金。
